ACORDAO-COMPLETO-2439589

ACÓRDÃO 486/2021 ATA 7/2021 - PLENÁRIO

VISTOS, relatados e discutidos estes autos de Relatório de Auditoria realizada no Departamento Nacional de Infraestrutura de Transportes, com o objetivo de verificar a regularidade da contratação e execução das obras de adequação da travessia urbana em Santa Maria-RS, na BR-158/287, realizada por meio do Regime Diferenciado de Contratações Públicas (RDC) na modalidade de contratação integrada;
ACORDAM os Ministros do Tribunal de Contas da União, reunidos em Sessão do Plenário, ante os fundamentos expostos pelo Relator, em:
9.1. acatar as justificativas apresentadas em resposta às oitivas realizadas em atendimento aos itens 9.4 e 9.5 do Acórdão 2136/2017-TCU-Plenário;
9.2. considerar atendida a determinação constante no item 9.6 do Acórdão 2136/2017-TCU-Plenário; 
9.3. determinar ao Departamento Nacional de Infraestrutura de Transportes - DNIT, com fundamento no art. 4º, inciso I, da Resolução-TCU 315, de 2020, que no prazo de 60 (sessenta) dias, adote e informe ao TCU, no que tange aos contratos TT-493/2013-0 e TT-494/2013-00, as providências com vistas ao cumprimento das deliberações proferidas no Acórdão 2859/2013-TCU-Plenário, confirmadas pelo Acórdão 2.572/2018, do mesmo Colegiado, nos termos explicitados no item 9.8 do Acórdão 2136/2017-TCU-Plenário;
9.4. autorizar a SeinfraRodoviaAviação a constituir processo para monitoramento da deliberação constante do item anterior;
9.5. dar ciência desta deliberação, bem como do relatório e voto que a fundamentam, ao Departamento Nacional de Infraestrutura de Transportes, ao Consórcio Travessia (CNPJ 018.190.651/0001-57) , ao Consórcio Continental-Sogel (CNPJ 20.010.929/0001-09) e a Pedro Luzardo Gomes (CPF XXX.223.600-XX) ;
9.6. encerrar o presente processo e apensar os autos ao processo de monitoramento a ser autuado, nos termos do art. 169, inciso I do Regimento Interno.

Auditoria de conformidade com o objetivo de verificar a regularidade da contratação e execução das obras de adequação da travessia urbana em Santa Maria/RS, nas rodovias BR-158 e BR-287. Análise das oitivas.

Departamento Nacional de Infraestrutura de Transportes.

3. Interessados/Responsáveis:
3.1. Interessados: Congresso Nacional (vinculador) (); Consórcio Continental-Sogel (20.010.929/0001-09); Departamento Nacional de Infraestrutura de Transportes (04.892.707/0001-00)
3.2. Responsáveis: Consórcio Travessia (18.190.651/0001-57); Pedro Luzardo Gomes (XXX.223.600-XX).

13.1. Ministros presentes: Ana Arraes (Presidente), Walton Alencar Rodrigues, Aroldo Cedraz (Relator), Raimundo Carreiro, Bruno Dantas, Vital do Rêgo e Jorge Oliveira.
13.2. Ministros-Substitutos convocados: Marcos Bemquerer Costa e André Luís de Carvalho.
13.3. Ministro-Substituto presente: Augusto Sherman Cavalcanti.

AROLDO CEDRAZ

Adoto como Relatório a instrução da Secretaria de Fiscalização de Infraestrutura Rodoviária e de Aviação Civil (SeinfraRodoviaAviação) de peça 119, a qual contou com a anuência de seu corpo dirigente (peças 120 e 121) :
"INTRODUÇÃO
1.	Cuidam os autos de Auditoria de Conformidade realizada no Departamento Nacional de Infraestrutura de Transportes - DNIT em 2016, com o objetivo de verificar a regularidade da contratação e execução das obras de adequação da travessia urbana em Santa Maria/RS, nas rodovias BR-158 e BR-287.
2.	A fiscalização teve como objeto os Contratos TT-493/2013-0 e TT494/20130, além do Edital de Licitação 799/2012-00, destinado a selecionar a melhor proposta para a contratação de empresas para a elaboração do projeto básico e executivo e execução das obras de duplicação, restauração da pista existente, implantação de ruas laterais e restauração/construção de Obras de Arte Especiais na BR-158 e BR-287, em Santa Maria/RS, divididas em dois lotes.  A licitação se deu pelo Regime Diferenciado de Contratações - RDC, na forma presencial, sob regime de contratação integrada, cujo critério de julgamento era "técnica e preço".
HISTÓRICO
3.	O Relatório de Auditoria firmado por equipe da então Secretaria de Controle Externo no Estado do Rio Grande do Sul (Secex-RS) apontou três achados (peça 21, pp. 9-11) :
III.1. Ausência de termo aditivo formalizando alterações das condições inicialmente pactuadas - os contratos TT-493/2013-00 e TT-494/2013-00 não foram revistos em decorrência da desoneração da contribuição social prevista na Lei 12.546/2011, nos termos do Memorando-Circular nº 12/2014/DIREX, do Memorando-Circular nº 01/2015/DIREX e do Acórdão 2859/2013-TCU-Plenário;
III.2. Orçamento do edital inadequado - os orçamentos de referência dos contratos foram elaborados com BDI de 28,32%, em desacordo com a Portaria DNIT 545, de 11/6/2012, que estabelecia BDI de 26,7%, bem como utilizou-se para o lote 2 (Contrato TT-494/2013-00) a data-base de julho/2012, quando deveria ter sido utilizado maio/2012, conforme previsão editalícia; e
III.3. Falha na exigência da garantia contratual - as coberturas do seguro de risco de engenharia dos contratos expiravam antes do prazo de três anos após os respectivos términos de vigência contratual, em desacordo com previsão editalícia.
4.	Como encaminhamento (peça 21, p. 12) , foi proposta a realização de audiência do ex-superintendente do Dnit no RS relacionada ao item III.2; a oitiva do Dnit e dos consócios Continental / Sogel e Travessia a respeito da ausência da revisão os contratos TT-493/2013-00 e TT-494/2013-00 (item III.1) e ciência ao Dnit acerca do item III.3. O relatório contou com anuência do supervisor (peça 22) , da Unidade Técnica (peça 23) e da Unidade Especializada (peça 24) .
5.	Em Despacho a peça 25 o Ministro Relator consentiu com a proposta aventada e determinou a realização da audiência e das oitivas retromencionadas.
6.	Instrução inicial à peça 60, para exame das razões de justificativa oferecidas pelos responsáveis, propôs o seguinte encaminhamento com a anuência da Subunidade e da Unidade Técnica:
a) considerar o achado III.1. do Relatório de Auditoria saneado;
b) dar ciência ao Departamento Nacional de Infraestrutura de Transportes - DNIT sobre as seguintes impropriedades:
	b.1) o BDI adotado pelo DNIT para a elaboração dos orçamentos base das obras dos lotes 1 e 2 foi de 28,32%, enquanto que o item 6.9.2. do Edital 799/2012-00 informava aos licitantes que tal percentual era de 26,70%;
	b.2) o orçamento base do lote 2 foi elaborado com a utilização dos preços do SICRO referentes a julho de 2012, enquanto que o Anexo I do Edital 799/2012-00 informava que o mês base dos valores era maio de 2012; e
c) dar ciência ao Departamento Nacional de Infraestrutura de Transportes - DNIT sobre a seguinte impropriedade: os seguros de Risco de Engenharia referentes aos contratos 493 e 494/2013-00 não possuem cobertura estendida por mais três anos após a vigência dos respectivos contratos, conforme identificado na ocorrência III.3, o que afronta o disposto no Edital RDC 799/2012-00, Anexo I, item 13.2, nos termos expostos no item 51.4 do Relatório de Auditoria 226/2016 (peça 21, p. 12) .
7.	Dissentindo do encaminhamento proposto no Acórdão 2136/2017-TCU-Plenário, da relatoria do Ministro Aroldo Cedraz, o TCU deliberou nos seguintes termos (peça 64) :
9.1. acolher as razões de justificativa apresentadas por Pedro Luzardo Gomes (CPF XXX.223.600-XX) , ex-Superintendente Regional do Dnit, em relação ao uso do BDI de 28,32% para orçamentação dos lotes que foram objeto do Edital de Licitação RDC 799/2012-00;
9.2. determinar a instauração de processo apartado de Tomada de Contas Especial, para a quantificação do sobrepreço apurado para o Lote 1 do Edital de Licitação RDC 799/2012-00 e apuração de responsabilidades;
9.3. autorizar a realização das comunicações processuais para atendimento do item 9.2.
9.4. promover oitiva do Consórcio Sultepa/Magna/Etel, para que, no prazo de 15 (quinze) dias, pronuncie-se a respeito dos indícios de sobrepreço apurados para o Lote 2 do Edital de Licitação RDC 799/2012-00, alertando-o quanto à possibilidade de o TCU vir a determinar a retenção de valores no âmbito do contrato TT-494/2013-00 ou a sua repactuação em caso de confirmação do sobrepreço;
9.5. promover oitiva do Dnit, para que, no prazo de 15 (quinze) dias, se manifeste sobre a irregularidade apontada com relação ao Lote 2, apresentando ao TCU o orçamento referencial para o Lote 2 do Edital de Licitação RDC 799/2012-00, considerando um BDI de 26,06% e a data-base de maio/2012 para os preços do Sicro 2;
9.6. determinar ao Dnit que exija dos consórcios executores dos Contratos 493/2013-00 e 494/2013-00 as coberturas do Seguro de Risco de Engenharia para os respectivos lotes, em conformidade com o que estabelece o Anexo I, item 13.2, do Edital RDC 799/2012-0, informando ao TCU as providências tomadas no prazo de 60 (sessenta) dias;
9.7. dar ciência ao Departamento Nacional de Infraestrutura de Transportes das seguintes impropriedades:
9.7.1. o BDI adotado para a elaboração dos orçamentos base das obras dos Lotes 1 e 2 do Edital de Licitação RDC 799/2012-00, no valor de 28,32%, estava em desacordo com o percentual informado aos licitantes no item 6.9.2. do instrumento convocatório;
9.7.2. o orçamento base do Lote 2 foi elaborado com a utilização dos preços referenciais do Sicro 2 referentes a julho de 2012, em desacordo com a previsão contida no Anexo I do Edital 799/2012-00;
9.7.3. a falta de apresentação, por parte das empresas contratadas, de planilha de serviços, quantidades e preços unitários, mesmo em contratação por preço global, na modalidade de contratação integrada do RDC, contraria o que estabelece a Lei 12.462/2011 e a jurisprudência desta Corte;
9.8. esclarecer ao Dnit que, na eventualidade de virem a ser confirmados, em sede de recurso, os termos do Acórdão 2859/2013-TCU-Plenário, deverá a autarquia, no que tange aos contratos TT-493/2013-0 e TT-494/2013-00, adotar providências com vistas ao cumprimento daquela deliberação, cujas orientações também lhe são dirigidas;
9.9. enviar cópia desta deliberação à Comissão Mista de Planos, Orçamentos Públicos e Fiscalização do Congresso Nacional, ao Departamento Nacional de Infraestrutura de Transportes, ao Consórcio Travessia (CNPJ 018.190.651/0001-57) , na pessoa de seu representante legal, ao Consórcio Continental-Sogel (CNPJ 20.010.929/0001-09) e a Pedro Luzardo Gomes.
8.	Cabe o registro de que os itens 9.2, 9.3, 9.4 e 9.5 do Acórdão supra se deram, principalmente, em razão da incidência do ISS (3,5%) sobre o preço de venda e não sobre a parcela dele que exclui os materiais  fornecidos (60%) , conforme transcrição abaixo no Voto do Ministro Relator:
25. Essas considerações são importantes porque o Dnit fez incidir o ISS (3,5%) sobre todo o preço de venda e não sobre a parcela dele que exclui os materiais fornecidos (60%) , vez que o Dnit estima que 40% do preço de venda das obras rodoviárias são compostas de materiais, conforme o Manual do Novo Sicro (p. 178-179) . Em outras palavras, seguindo o entendimento legal e jurisprudencial sobre a matéria, a parcela do tributo municipal que deveria compor o BDI seria 2,10% (= 3,5% x 60%) , resultando em um BDI total de 26,06% sobre os custos diretos e não de 28,32%, valor que foi utilizado no orçamento da obra.
9.		Nova instrução pelo corpo técnico da então Secex-RS, que cuidou de verificar o atendimento às deliberações do Acórdão 2136/2017-TCU-Plenário e de analisar as razões de justificativa apresentadas em resposta às oitivas realizadas, concluiu pelo seguinte encaminhamento (peça 108) que contou com a anuência da Subunidade e da Unidade Técnica:
a) acatar as justificativas apresentadas em resposta às oitivas realizadas em atendimento aos itens 9.4 e 9.5 do Acórdão 2136/2017-TCU-Plenário,
b) considerar atendida a determinação constante no item 9.6 do Acórdão 2136/2017-TCU-Plenário; e
c) arquivar o presente processo nos termos do art. 169, inc. III, do Regimento Interno do TCU.
10.	Em Despacho assinado em 7/3/2019 o Ministro-Relator Aroldo Cedraz determinou o encaminhamento dos autos à SeinfraRodoviaAviação para pronunciamento acerca das respostas às oitivas determinadas nos itens 9.4 e 9.5 do Acórdão 2136/2019-TCU-Plenário e do exame de mérito promovido pela SEC-RS às peças 108 a 110, considerando a especialização da matéria.
11.	Ato contínuo, o Titular da Secretaria de Fiscalização de Infraestrutura Rodoviária e de Aviação Civil manifestou-se à peça 112 pela necessidade de, preliminarmente, diligenciar junto ao DNIT para apresentar, em 15 dias, informações e documentos comprobatórios das providências adotadas para dar cumprimento ao item 9.8 do Acórdão 2136/2017-TCU-Plenário, considerando que o pedido de reexame do Acórdão 2859/2013-TCU-Plenário, da relatoria do Ministro José Múcio Monteiro, prolatado no âmbito do TC Processo 013.515/2013-6, teve provimento negado por meio do Acórdão 671/2018-TCU-Plenário, da relatoria do Ministro Aroldo Cedraz, da mesma forma que foram negados os embargos de declaração por meio do Acórdão 2572/2018-TCU-Plenário, do mesmo Relator.
EXAME TÉCNICO
12.	Na presente instrução serão examinadas as respostas do Consórcio Travessia para o item 9.4 do Acórdão 2136/2017-TCU-Plenário, e do DNIT para os itens 9.5 e 9.8 do mesmo Acórdão.
13.	Esclarece-se, de início, que na presente análise dos citados itens 9.4 e 9.5 será considerada a análise anterior efetuada pelo coordenador da equipe de auditoria que elaborou o relatório objeto do presente processo, na instrução à peça 108, à qual esta Instrução se associa na integralidade, com atualizações e aperfeiçoamentos de estilo. 
14.	No que concerne ao item 9.4, informa-se que foi realizada a oitiva do Consórcio Travessia por meio do Ofício 1028/2017-TCU/SECEX-RS, de 13/10/2017, (peça 70) , do qual o destinatário teve conhecimento em 24/10/2017, (peça 78) .
15.	Assim, após pedidos de prazo adicional para atendimento, o Consórcio Travessia prestou seus esclarecimentos por meio de expediente firmado por seu representante legal em 4/12/2017 (peças 9599) . O DNIT, por sua vez, encaminhou esclarecimentos por meio do Ofício nº 10604/2017/ACE/DG/DNIT SEDE-DNIT, de 23/11/2017, recebido no Tribunal em 23/11/2017 (peças 84 a 89) .
16.	Item 9.4 do Acórdão 2136/2017-TCU-Plenário:
9.4. promover oitiva do Consórcio Sultepa/Magna/Etel, para que, no prazo de 15 (quinze) dias, pronuncie-se a respeito dos indícios de sobrepreço apurados para o Lote 2 do Edital de Licitação RDC 799/2012-00, alertando-o quanto à possibilidade de o TCU vir a determinar a retenção de valores no âmbito do contrato TT-494/2013-00 ou a sua repactuação em caso de confirmação do sobrepreço;
17.	Com relação aos esclarecimentos oferecidos pelo Consórcio Travessia em face da oitiva determinada pelo item 9.4 do Acórdão 2136/2017-TCU-Plenário, alegou o Contratado no item I do expediente enviado ao TCU que o voto do Ministro Relator baseou-se em premissas equivocadas ao ir de encontro às conclusões da equipe de auditoria, bem como que a retenção de valores alvitrada, na hipótese de manutenção da irregularidade, não seria a melhor forma de correção da falha, vez que esta não decorreu da contratação, mas de fase interna da licitação (peça 95, pp. 1-5) .
17.1.	Análise: para a Instrução não se verificam premissas equivocadas a fundamentarem o referido voto, eis que lastreado na jurisprudência do Tribunal, divergindo, tão somente, das conclusões da equipe de auditoria da Corte de Contas.
17.2.	No item II dos esclarecimentos, o Consórcio busca afastar e existência de sobrepreço quando afirma que o orçamento do DNIT é meramente estimativo, alegando que o documento à peça 10, por não se tratar de orçamento detalhado da obra, não pode ser tomado como referencial para a apuração de sobrepreço, eis que baseado em estudos técnicos, levantamentos, sondagens e ensaios em nível de anteprojeto.
17.3.	Para comprovar a alegação, traz o questionamento 6, da 2ª consulta do caderno de respostas do RDC 799/2012-00, no qual o DNIT responde à pergunta acerca da quantidade de furos de sondagem, nos seguintes termos (peça 95, p. 6) :
2º Caderno de Respostas do RAcórdão 799/2012-TCU-Segunda CâmaraONSULTA
Questionamento 6
O número de sondagens realizadas para estudos / projetos das fundações das Obras de Arte Especiais está em desacordo com o preconizado pela norma técnica. Seriam necessários 400 furos de sondagem e foram realizados em torno de 180 furos. Os relatórios dos furos de sondagem não são detalhados e/ou suficientes à perfeita análise geotécnica das fundações das OAEs. Além disto, faltam plantas de duas OAEs, o Viaduto de Interseção BR-287 - Camobi (Duplicação-LE) e o Viaduto de Interseção BR-287 - Camobi Existente (LD) . A Lei n° 12.462, estabelece que devem ser fornecidos os elementos necessários ao perfeito estudo da obra em fase de contratação via RDC. Sendo assim entendemos que não pode o DNIT submeter e obrigar as proponentes a assumir obrigações em decorrência de riscos ou imprevistos geológicos e hidrológicos. Está correto nosso entendimento?
Solicitamos justificar e embasar a resposta.
Resposta 06:
Não está correto o entendimento.
Para um Anteprojeto, nos termos da Lei n°. 12.462, não há informações quanto a número mínimo de sondagens, havendo tal necessidade para as etapas de Projeto Básico e Executivo, que serão elaborados pela contratada.
Nesse Anteprojeto em questão, o número de informações disponibilizadas pelo DNIT supera aquilo que seria entendido como o mínimo necessário em um Anteprojeto, cabendo aos licitantes a aceitação ou não dos riscos inerentes aos empreendimentos deste porte.
17.4.	No mesmo sentido, visando comprovar sua alegação, o Consórcio também recorre à resposta ao questionamento 1 da 4ª consulta ao DNIT (peça 95, pp. 6-7) :
04ª CONSULTA
RESPOSTA 01
Em atenção à réplica de questionamento da empresa SBS, reiteramos que os elementos técnicos disponibilizados pelo DNIT no chamado Anteprojeto de Engenharia, cumprem plenamente os requisitos mínimos exigidos pela Lei do RDC, e são suficientes para a orçamentação do empreendimento.
Pela Lei n°. 12.462/2011 e pelo Decreto 7.581/2011, é obrigada a Administração a disponibilizar o mínimo de elementos necessários, chamados de Anteprojeto, não sendo necessários refinados detalhamentos construtivos, visto que ao contratado é que compete a elaboração dos Projetos Básico e Executivos.
Assim, com o rol de elementos disponibilizados aos licitantes, entende-se plenamente cumprida a legislação pertinente.
17.5.	Análise: oportuno referir que o orçamento referencial para o certame foi elaborado em conformidade com a legislação vigente à época da abertura da fase de lances, 28/2/2013: Lei 12.462, de 4/8/2011, alterada pelas Leis 12.688, de 18/7/2012, e 12.745, de 19/12/2012, esta regulamentada pelo Decreto 7.581, de 11/10/2011.
17.6.	Nesse sentido, o DNIT elaborou o anteprojeto de engenharia para o empreendimento observando as disposições do art. 9º, § 2º da Lei 12.462/2011 e do art. 74 do Decreto 7.581/2011, cuidando, ainda, de alertar os licitantes sobre os riscos inerentes à obra e ao tipo de contratação.
17.7.	Há que considerar, contudo, que um número de sondagens insuficiente pode ocasionar um grau de incerteza elevado para a elaboração do projeto básico/executivo, de modo a exigir revisões nos orçamentos iniciais, podendo ocasionar inclusive, impactos no orçamento final maiores que os 15% indicados no anteprojeto.
17.8.	Sobre o tema, o DNIT, posteriormente ao certame ora em análise, editou a Instrução de Serviço/DG 17/2013, alterada pela IS/DG 09, de 30/7/2014, que veio a ser revogada pela IS/DG 09, de 23/05/2016, estabelecendo "as diretrizes para a elaboração, apresentação, análise e aceitação de Anteprojetos de Engenharia e a elaboração do Termo de Referência para licitação das obras no âmbito do RDC - no regime de Contratação Integrada em empreendimentos do DNIT", documento esse que estabeleceu nos seus itens 4.1 e 5.4.1, o seguinte:
4.1 Parâmetros Técnicos
Na elaboração dos Anteprojetos de Engenharia deverão considerar, quando couber, no todo ou em parte, os seguintes estudos e/ou parâmetros técnicos, a depender do tipo de obra em questão (implantação, restauração ou duplicação) e da metodologia adotada:
 (...) 
- dados de sondagem do subleito, estudos de empréstimos para terraplenagem;
 (...) 
5.1.4 Geotecnia e Pavimentação - Quando Couber
As informações geotécnicas para a pista a ser implantada, seja nova ou de duplicação, deverão conter elementos que caracterizem o comportamento do subleito, dos materiais de empréstimo e das ocorrências de materiais para infraestrutura do pavimento, areais e pedreiras com suas respectivas localizações.
17.9.	A seu turno, o Decreto 7.581/2011 estabeleceu no seu art. 74, § 1°, que deverão constar do Anteprojeto, quando couber; os seguintes documentos técnicos:
I - concepção da obra ou serviço de engenharia;
II -projetos anteriores ou estudos preliminares que embasaram a concepção
III - levantamento topográfico e cadastral;
IV -pareceres de sondagem;
V - memorial descritivo dos elementos da edificação, dos componentes construtivos e dos materiais de construção, de forma a estabelecer padrões mínimos para a contratação.
17.10.	Ainda sobre o quantitativo de sondagens requeridas para obras de arte especiais (OAE) , lembrando que foram executas 180 sondagens ante a necessidade de 400 para a elaboração do projeto, apenas em 2013, por meio da já mencionada IS/DG 17/2013, passou a constar expressamente:
Especificamente, para as Obras-de-Arte Especial, os Anteprojetos de Engenharia deverão apresentar, quando couber, os itens:
 (...) 
¿ dados de sondagens de reconhecimento do solo onde será implantada a OAE, sendo que o número de sondagens e suas locações serão definidos de acordo com a complexidade e o número de vãos da OAE;
17.11.	No seu subitem II.1, o Consórcio contratado aponta que a margem de erro admissível para orçamentos sintéticos, em fase de anteprojeto, é de 15%, embasando tal entendimento em orientação técnica do Instituto Brasileiro de Auditoria de Obras Públicas - IBRAOP (peça 96, p. 4) . Nesse sentido, o Consórcio argumenta (peça 95, p. 9) :
Portanto não é razoável adotar os critérios de auditoria que se utiliza em uma obra licitada pela Lei 8.666/1993, que exige a prévia elaboração de Projeto Básico pela Administração e em que o Projeto Básico permitiu, aí sim, a elaboração de um orçamento detalhado ou analítico, para um empreendimento licitado como RDC Integrado, cujo orçamento de referência é um orçamento preliminar fruto de um anteprojeto.
 (...) 
A PREMISSA, portanto, sobre a qual se funda o presente apontamento de indício de sobrepreço é plenamente equivocada, posto que o gestor não promoveu o Orçamento DETALHADO, mas apenas orçamento PRELIMINAR, SINTÉTICO com base em Metodologias de Cálculo EXPEDITAS e estudos técnicos mínimos e insuficientes a conferir nível de detalhamento confiável para aferição exata e inequívoca de custos da obra.
17.12.	Análise: acerca do quanto alegado neste ponto, nada há que discutir considerando estar assente que a contratação integrada, prevista no art. 9º da Lei 12.462/2011, permite a contratação de obras e serviços de engenharia a partir de um anteprojeto elaborado pelo contratante e que o anteprojeto, dadas as características sucintas e expeditas de elaboração, contém margem de erro intrínseco, tema abordado com propriedade pelo IBRAOP (peça 96) .
17.13.	No subitem II.2 da sua manifestação (peça 95, p. 9) , o Consórcio Travessia lembra que o orçamento de referência era sigiloso, que as demais empresas participantes da licitação apresentaram preços bastante acima dos valores adotados pelo DNIT, bem como que ele próprio apresentou, por sua vez, preço inferior ao de referência somente na 9ª rodada de negociação, reduzindo em 7,94% a proposta inicial.
17.14.	Além disso, o Contratado apresentou tabela demonstrando que, na média, os preços finais ficaram 13,88% acima do preço de referência, dentro, portanto, da margem de erro esperada para um orçamento preliminar (peça 95, p. 10) , visando comprovar que a apuração do sobrepreço se deu a partir da premissa de que o orçamento do DNIT baseou-se no anteprojeto, com elevada margem de erro.
17.15.	Ao tempo que alega que três licitantes não apresentaram propostas mais baixas na fase de negociação e que outras três cotaram valores inferiores em apenas um lance, atribuindo o fato à distância entre os orçamentos elaborados pelas empresas e o orçamento do DNIT, aduz que tal diferença se deveu a três motivos, a saber, (peça 95, p. 12) :
a) Imprecisão do Orçamento pela ausência de estudos técnicos detalhados;
b) riscos inerentes ao modelo de RDC em Execução Integrada, assumidos pelas licitantes e não calculado nem considerado pelo DNIT no referido orçamento;
c) serviços essenciais à execução da Obra não considerados pelo DNIT no referido orçamento.
17.16.	Análise: como já referido, o anteprojeto de engenharia não possui o mesmo nível de detalhamento do projeto básico ou executivo, de forma que discrepâncias entre o anteprojeto e o projeto final são plenamente aceitáveis. Tais diferenças devem ser de conhecimento das empresas de engenharia e consideradas na elaboração das propostas formalizadas por ocasião das licitações baseadas no RDC, no regime de contratação integrada.
17.17.	Quanto ao subitem II.3 das alegações do Consórcio Travessia, trata-se da assunção, pelo contratado, dos riscos inerentes ao empreendimento (peça 95, p. 12) . Nesse sentido, aduz que a contratação em tela foi uma das primeiras a utilizar o Regime Diferenciado de Contratações Públicas, que o DNIT ainda não havia editado o Guia de Gerenciamento de Riscos de Obras Rodoviárias e que o estabelecimento de taxa de risco ou reserva de contingência se deu com a publicação da Instrução de Serviço DG 01/2014, que regulou acerca do tema, (peça 103) :
Art. 1º. Definir a metodologia e regular o processo de gerenciamento de riscos, para aplicação nas contratações integradas, com o objetivo de quantificar e remunerar os riscos que serão transferidos para o contratado.
Parágrafo Primeiro - O processo de gerenciamento de riscos será utilizado nas contratações integradas que utilizarem os projetos básicos e/ou executivos como anteprojetos de engenharia, ou ainda, anteprojetos de engenharia definidos conforme ato normativo do DNIT.
17.18.	No mesmo sentido, o Contratado alegou (peça 95, p. 15) :
 (...) caso a presente contratação tivesse observado todos os preceitos já contidos na Lei do RDC (de transferência e remuneração de riscos de forma condizente) , ainda que não regulamentados, o Orçamento de Referência deveria, obrigatoriamente, ter contemplado Taxa de Risco ou Reserva de Contingência adequada, O QUE NÃO OCORREU.
17.19.	Na sequência, o Contratado se insurge contra o entendimento exposto no Voto do Ministro Relator, no qual ficou assente que, embora as normativas internas do DNIT determinassem que o ISS devesse ser utilizado sobre todo o preço de venda, "tal não aproveitaria às empresas na análise de eventual sobrepreço", contrapondo (peça 95, p. 16) :
Ora, se vale tal entendimento para determinar SOBREPREÇO pela alocação de taxa de ISS inadequada à realidade executiva ainda que de acordo com a normatização vigente, igualmente se deve aplicar O MESMO ENTENDIMENTO para análise de eventual SUB-PREÇO pela não alocação da adequada Taxa de Risco ou Reserva de Contingência, não normatizada à época mas existente na realidade executiva.
17.20.	Assim, o Contratado solicita que seja procedido o estabelecimento da matriz de risco da contratação e o cálculo da taxa de risco, ou reserva de contingência, aventando, para tanto, a intervenção dos setores competentes do DNIT e do TCU, ou a realização de perícia técnica para tal, e reforça seu entendimento trazendo matriz de risco e taxa de risco a ser incorporada ao BDI, ambas elaboradas pelas áreas técnicas do próprio Consórcio (peças 97 e 98) .
17.21.	Ainda sobre a questão, recorre a voto e declaração de voto do Acórdão 2980/2015-TCU-Plenário, de relatoria da Ministra Ana Arraes, onde é tratada a ocorrência de custos não previstos no edital RDC 91/2013-00 e da assunção deles pela contratada.
17.22.	Análise: de fato, o Guia de Gerenciamento de Riscos de Obras Rodoviárias regulamenta sobre a taxa de risco, ou reserva de contingência, a ser considerada nas contratações integradas, no âmbito do RDC. O documento foi publicado a partir das decorrências do Decreto 8.080, de 20/8/2013, em relação à Lei do RDC (Lei 12.462/2011) , e das diversas demandas emanadas do TCU. Uma vez que tal metodologia não existia quando da realização da licitação 0799/2012-00, o cálculo retroativo de uma taxa de risco ou de uma reserva de contingência não poderia ter sido realizada por falta de amparo legal e normativo. Pode-se entender por razoável o exposto pelo Contratado, uma vez que, de fato, não deixou de ser um elemento a ser considerado à época na apresentação de sua proposta. Caso a empresa identificasse que o ISSQN a ser efetivamente pago poderia ser menor, certamente contabilizaria em sua proposta um risco que não foi considerado pelo DNIT à época da elaboração do orçamento referencial em nível de anteprojeto.
17.23.	No presente caso, verifica-se que, tal como exposto na manifestação do Consórcio, a taxa de risco seria da ordem de 6,38%, e teria um acréscimo no valor médio do orçamento de mais de 10 milhões de reais  (ver taxa de risco à peça 98, p. 1) , um percentual significativamente menor do que do que a diferença entre os valores de BDI de 2,26% (BDI de 28,32% orçamento de Referência - BDI de 26,06 com a incidência correta do ISS) , ou ainda do que o percentual de sobrepreço 2,32% (R$ 3.837.364,70  = R$ 161.262.635,30, referente ao orçamento com os valores deflacionados para maio/2012 e com BDI de 26,06% - R$ 165.100.000,00, referente ao orçamento da proposta vencedora) identificado no Voto do Ministro Relator à peça 65, p. 6.
17.24.	Em síntese, na situação fática, a não assunção dos riscos ao orçamento à época, por si só, permite concluir, dentro de um critério de razoabilidade e coerência, pelo afastamento do sobrepreço identificado.
17.25.	Com relação ao subitem II.4 das alegações, o Consórcio informou que os custos com a elaboração dos laudos de avaliação individualizados por lotes e do relatório genérico de custos das desapropriações necessárias para a execução do Lote 02 não foram previstos no orçamento de referência do DNIT (peça 95, p.20) , baseando-se no documento produzido pela própria autarquia à peça 89, vez que o orçamento de referência era sigiloso, e juntando edital de pregão promovido pelo DNIT em 2015 (peça 99) , buscando comprovar que os custos previstos no RDC 0799/2012-00, para serviços similares, foram subavaliados.
17.26.	  O Contratado afirmou, ainda, que tais custos aumentaram exponencialmente por conta das alterações normativas promovidas pelo DNIT acerca da matéria (peça 95, p. 22) e que não poderiam ser absorvidos por se enquadrarem na categoria de casos fortuitos ou de força maior. Com isso, o Consórcio pretendia demonstrar que (peça 95, pp. 22-23) :
 (...) inúmeros custos inerentes e essenciais à execução da obra não foram considerados no orçamento tido como "detalhado" pelo Relator, demonstrando, novamente, seu elevado grau de imprecisão e sua total inadequação para fins de utilização como parâmetro de cálculo de sobrepreço.
17.27.	Análise: a Instrução entende, no caso, que a demanda do Consórcio acerca da execução de possíveis serviços não previstos no Edital seria motivo de pleito junto ao contratante, não tendo o TCU, neste momento, motivo para agir quanto ao tema.
17.28.	No item III de sua resposta, as empresas consorciadas alegam que uma readequação do orçamento referencial do DNIT atingiria o parâmetro utilizado pela comissão de licitação para avaliar a aceitabilidade da sua proposta, não se podendo afirmar que o Consórcio teria continuado a formular lances caso o orçamento de referência tivesse sido calculado, ao tempo da licitação, nos patamares apontados pelo Relator (peça 95, p. 23) .
17.29.	O Consórcio acrescenta que o possível dano ao Erário não decorreu de ilegalidade por ele cometida, eis que formulou sua proposta de acordo com o orçamento do licitante. Além disso, discorre sobre a hipótese de anulação do orçamento elaborado pelo DNIT, nos termos a seguir (peça 95, p. 26) :
A determinação de Nulidade do Orçamento por sobrepreço decorrente da utilização de BDI de 28,32%, ou seja, considerando aplicação do ISS sobre a totalidade do preço dos serviços, se operará ex tunc, produzindo seus jurídicos efeitos desde o primeiro momento em que tal Orçamento desempenhou qualquer papel no processo licitatório.
E o primeiro momento decisivo em que tal valor operou seus efeitos foi no momento da aceitação do 9º Lance do Consórcio. É a partir de tal momento que a Nulidade deve operar seus efeitos, ou seja, determinar a rejeição de tal lance e a abertura de nova rodada de apresentação de lance.
Em tal sequência, a aplicação do novo Orçamento referencial (calculado pelo Relator) não importaria na redução compulsória do lance ofertado pelo Consórcio, mas tão somente na não aceitação do último lance formulado, passando-se para a formulação, OU NÃO, de novos lances pelo Consórcio, até atingir-se, OU NÃO, o orçamento referencial corrigido na forma que entende devido o Relator.
Ou seja, para que fosse possível convalidar-se hoje os atos praticados, mantendo-se a contratação em novos valores, imprescindível a manifestação de vontade de aceitação de tais valores pelo Consórcio.
Isto pois o Consórcio jamais manifestou vontade válida na aceitação da contratação em tais valores.
Não formulou lance de tal valor.
Não pode ser constrangido e obrigado a executar Contrato por tal valor.
17.30.	Nesse sentido, conclui o Consórcio Travessia solicitando que (peça 95, pp. 27-28) :
 (...) caso rejeitadas as razões de justificativa ora apresentadas, caso rejeitado o pedido de realinhamento do orçamento para agregar taxa de risco, ao final mantendo-se o entendimento de irregularidade do orçamento referencial da licitação, que a solução adotada seja a de possibilitar ao consórcio a análise de concordância ou não com a redução do preço global do contrato, posto que com tal valor jamais assentiu o consórcio, tampouco formulou proposta ou lance em tais parâmetros e valores.
17.31.	Análise: é de concordar-se que da mesma forma que o cálculo retroativo da taxa de risco sem previsão legal ou no próprio Edital, a elaboração de um novo orçamento referencial pelo DNIT alteraria as condições inicialmente pactuadas. Com propriedade o Consórcio afirma que caso o valor do orçamento referencial fosse menor, ele talvez não tivesse oferecido valor inferior àquele pelo qual o objeto lhe foi adjudicado. Corrobora, com esse entendimento, o anteriormente exposto sobre a inclusão posterior, pelo DNIT, da taxa de risco nos empreendimentos, pois foi pelo fato de não ter sido utilizado à época que as empresas não o contabilizaram em suas propostas.
17.32.	No caso se pode até mesmo aventar hipótese de que a licitação poderia resultar deserta se o valor limite fosse inferior ao calculado à época do certame, como é possível inferir pelo histórico dos valores das propostas iniciais, dentro desse contexto de não mensuração da matriz de risco, tal como identificado nas tabelas 1 e 2 abaixo (peça 95, pp. 9-10) :
Tabela 1 - Propostas iniciais
	LICITANTE
	PROPOSTA INICIAL
	%

	Consórcio Sultepa/Magna/Etel
	179.347.126,49
	7,81%

	Consórcio SBS/Toniolo, Busnello/Esteio
	198.400.396,80
	19,27%

	Consórcio HAP/Convap/Planex
	205.652.984,18
	23,63%

	Consórcio Continental/Sogel/Ecoplan
	209.000.000,00
	25,64%

	Consórcio Conpasul/Firpavi/Engemim
	210.000.000,00
	26,24%

	Consórcio PPE
	215.000.000,00
	29,25%

	Média
	202.900.084,58
	21,97%

	Orçamento de referência - DNIT
	166.348.084,58
	-

Tabela 2 - Propostas finais
	LICITANTE
	PROPOSTA INICIAL
	%

	Consórcio Sultepa/Magna/Etel
	165.100.000,00
	0,75%

	Consórcio Continental/Sogel/Ecoplan 
	178.500.000,00
	-7,31%

	Consórcio PPE 
	179.000.000,00
	-7,61%

	Consórcio SBS/Toniolo, Busnello/Esteio
	198.400.396,80
	-19,27%

	Consórcio HAP/Convap/Planex 
	205.652.984,18
	-23,63%

	Consórcio Conpasul/Firpavi/Engemim
	210.000.000,00
	-26,24%

	Média
	189.442.230,16
	-13,88%

	Orçamento de referência - DNIT
	166.348.084,58
	-

17.33.	Finalmente, no item IV da resposta encaminhada em atendimento à oitiva, as empresas consorciadas requereram:
01 - Que a presente manifestação seja recebida, posto que tempestiva, analisada e considerada nos fundamentos da decisão a ser exarada no Processo em epígrafe e que, na instrução do Processo:
01.1. Sejam determinadas ao DNIT as providências e cálculos requeridos para elaboração de Matriz de Risco e Cálculo de Taxa de Risco (reserva de contingência) adequada aos riscos inerentes da Contratação, para fins de comparação justa do BDI apresentado;
01.2. Alternativamente, seja deferida a realização de Perícia Técnica com este fim.
02 - Que a Proposta ofertada pelo Consórcio, declarada vencedora no RDC 799/2012-00 e contratada pelo Contrato DNIT TT 494/2013-00 seja julgada REGULAR, posto ter obedecido a todos os parâmetros legais e do Edital, tendo considerado, na formação do Preço Global ofertado, os Preços Unitários da Tabela SICRO com base de Maio de 2012 e BDI de 26,7%, conforme consta expressamente da mesma, bem como ser tal Proposta plenamente aceitável se alocada Taxa de Risco adequada aos valores de BDI, tal como se está a fazer com os valores de ISS, em termos de justiça como já adotados no Acórdão 2980/2015-TCU-Plenário;
03 - Que eventuais irregularidades detectadas no Orçamento Sigiloso, irregularidades que por disposições expressas em sentido contrário no Edital de RDC não tinha o Consórcio como ter conhecimento, sejam declaradas apenas para fins de cientificação dos agentes públicos por elas responsáveis, para observância em processos futuros, sem a aplicação de penalidade seja aos Agentes (que agiram conforme normativas do DNIT) ou ao Consórcio, posto se tratar, este, de Terceiro de Boa Fé, respaldado no princípio da presunção de legitimidade dos atos administrativos ao tempo em que elaborou sua Proposta;
04 - Por fim, alternativamente, caso mantidos os apontamentos de sobrepreço, que seja adotada medida saneadora desde o tempo de sua inadequação, qual seja, da análise de lances, permitindo ao Consórcio a emissão OU NÃO de lance em tal patamar.
05 - Requer desde já a produção de todas as provas em Direito e no Regulamento admitidas, especialmente a intimação pessoal de seu Procurador para SUSTENÇÃO ORAL e apresentação de memoriais quando da inclusão do processo em pauta de julgamento.
18.	Item 9.5 do Acórdão 2136/2017-TCU-Plenário: 
9.5. promover oitiva do Dnit, para que, no prazo de 15 (quinze) dias, se manifeste sobre a irregularidade apontada com relação ao Lote 2, apresentando ao TCU o orçamento referencial para o Lote 2 do Edital de Licitação RDC 799/2012-00, considerando um BDI de 26,06% e a data-base de maio/2012 para os preços do Sicro 2;
18.1.	No que se refere ao item 9.5, informa-se que foi encaminhada oitiva ao DNIT por meio do Ofício 1029/2017-TCU/SECEX-RS, de 13/10/2017, (peça 74) , de que teve ciência o Órgão em 9/11/2017, (peça 83) .18.2.	Em resposta à oitiva, o DNIT encaminhou o Ofício nº 9277/2017/ACE/DG/DNIT SEDE-DNIT, de 8/11/2017, (peça 83) , complementado posteriormente pela documentação acostada às peças 84 a 89. 
18.3.	Por meio do Oficio nº 10604/2017/ACE/DG/DNIT SEDE-DNIT, de 23/11/2017 (peça 84) , o Órgão deu a conhecer o Memorando nº 1178/2017/SER-RS, onde se informava que foi elaborado novo orçamento referencial, no valor de R$ 165.843.781,17 (na data base de maio de 2012) , o qual fez parte do Memorando nº 860/2016/SR/RS, de 1/8/2016, encaminhado para a Auditoria Interna - DNIT e que, independentemente da data base adotada (julho ou maio de 2012) , o valor da proposta do Consórcio Travessia (R$ 165.100.000,00) foi inferior ao valor do orçamento de referência. Acrescentou que o edital informava que a data base era maio de 2012 e que esta foi adotada pelo contratado (peça 84, pp. 3-5) .
18.4.	Análise: compulsando os autos, verifica-se que em resposta à audiência promovida por meio do Ofício 1792/2016-TCU/SECEX-RS, de 11/10/2016, o Sr. Pedro Luzardo Gomes, então Superintendente Regional do DNIT no Estado do Rio Grande do Sul, já havia informado que os orçamentos, independentemente da data base utilizada para seu cálculo, eram inferiores ao valor da contratação, como se depreende dos excertos a seguir (peça 37, p. 2) :
O DNIT recalculou o orçamento referencial da licitação do Lote 2, no valor de R$ 166.348.002,82 (julho/2012) , chegando a R$ 165.843.781,17 a nível de maio/2012, incluindo a elaboração dos projetos, execução da obra e seguro risco de engenharia.
 (...) o orçamento referencial do Lote 2, a nível de maio/2012 e com BOI = 28,32% está correto no valor de R$ 165.843.781,17 - E a proposta vencedora é igual a R$ 165.100.000,00, não existindo, também, sobrepreço.
18.5.	Em síntese, da leitura do referido excerto se tem os seguintes valores:
18.6.	A comparação entre os orçamentos à peça 12 informa que o valor calculado para a data base de maio de 2012, com o BDI de 26,7%, resultou em R$ 163.429.754,03, ou seja, R$ 1.670.245,97 abaixo do valor da proposta vencedora, vale dizer 1,01% abaixo do valor contratado.
18.7.	No voto do Ministro Relator, com auxílio da sua Assessoria e da Secretaria de Fiscalização de Infraestrutura Rodoviária e de Aviação Civil - SeinfraRodoviaAviação, calculou-se um valor de R$ 161.262.635,30 para o orçamento referencial na data base de maio/2012, com um BDI de 26,06% (peça 65, p. 6) , resultando a diferença de R$ 3.837.364,70, e inferior em 2,32% ao valor contratado.
18.8.	Em sua resposta à oitiva o DNIT informou o cálculo do orçamento elaborado para o Lote 2 com a utilização de um BDI de 28,32%, do que resultou R$ 161.583.349,61 (peça 89, p. 135) , valor ao qual foi acrescida a elaboração do projeto executivo, orçada em R$ 943.555,54, e o seguro de risco de engenharia, de R$ 3.316.876,04, perfazendo o valor de R$ 165.843.781,19 como orçamento referencial (peça 85, p. 4) . Dessa forma, pode-se afirmar que o valor pelo qual foi firmado o contrato TT494/2013-00 é inferior aos dois orçamentos referenciais recalculados, em se utilizando o BDI de 28,32%.
18.9.	Com relação ao BDI, o DNIT alegou que, conforme a Portaria nº 42, de 17/01/12, publicada no Diário Oficial da União de 18/1/2012, "o valor real do ISSQN a ser adotado em projetos, deve ser aquele proveniente das alíquotas dos municípios situados na área de influência das obras".
18.10.	Para a Instrução, os gestores se referem ao Quadro de Composição da Parcela de BDI, (interpretativo da Portaria DNIT 545, de 11/6/2012, publicada no DOU de 12/6/2012) , onde consta:
OBS: O percentual de ISSQN aqui utilizado consiste apenas em um referencial médio. O valor real do ISSQN a ser adotado nos orçamentos dos projetos aprovados pelo DNIT deve ser aquele proveniente das alíquotas dos municípios situados na área de influência das obras.
18.11.	Nesse sentido, visto que a Lei Complementar 28/04, de 15/12/2004, do Município de Santa Maria - RS, onde se situam as obras, fixou a alíquota do ISSQN em 3,5%, a Autarquia considerou esse percentual para elaboração do orçamento referencial, resultando o BDI de 28,32% (peça 87, p. 46) .
18.12.	Análise: No caso em comento, o DNIT adotou a parcela de BDI de 28,32% para a elaboração do orçamento referencial do Edital RDC 0799/2012-00, em conformidade com a Portaria DNIT nº 545, de 11/6/2012 (peça 104) , então vigente, mediante a substituição da alíquota de ISSQN prevista, de 2,5%, pela alíquota de 3,5% determinada pelo município de execução das obras. Apesar disso, a taxa de BDI de 26,7% foi adotada pelas empresas para elaboração de suas propostas, em consonância com o Edital e com a portaria citada.
18.13.	Ademais, após audiência, as justificativas dos gestores do DNIT relativas ao percentual de BDI adotado foram aceitas conforme item 9.1, do Acórdão 2136/2017-TCU-Plenário.
18.14.	Entretanto, conforme o exposto anteriormente, o BDI a ser adotado deveria ter sido de 26,06%, nos termos expostos no Voto do Ministro Relator à peça 65, p. 06.
18.15.	Por outro lado, nos termos constantes na análise supra sobre a manifestação do Consórcio, pode-se considerar elidida a ocorrência de sobrepreço, principalmente pelo fato da não assunção dos riscos no orçamento referencial, procedimento que viria a se tornar padrão em momento posterior.
18.16.	Assim, dentro do contexto em tela, as razões apresentadas podem ser consideradas suficientes para elidir as falhas de orçamentação identificadas, não se ensejando, para a Instrução, encaminhamentos adicionais acerca dos itens 9.4 e 9.5 do Acórdão 2136/2017-TCU-Plenário. 
19.	No que tange à determinação contida no subitem 9.6, do Acórdão 2136/2017-TCU-Plenário, o DNIT informou por meio do Ofício n° 12582/2018/ACE/DG/DNIT SEDE-DNÍT que oficiou aos consórcios contratados sobre a necessidade de prorrogação das apólices de Risco de Engenharia e de Responsabilidade Civil Geral, (peça 101, p. 8 e 11) , complementando por meio do Oficio n° 31598/2018/ACE/DG/DNIT SEDE-DNIT, de 30/8/2018 (peça 106) , afiançando que as referidas apólices foram devidamente endossadas, de modo a atender o quanto determinado, não se fazendo necessário, para a Instrução, qualquer encaminhamento.
20.	Com relação, por sua vez, ao atendimento ao item 9.8 do mesmo Acórdão pela Unidade Jurisdicionada, foi endereçado ao DNIT o Ofício 0203/2020-TCU/Seproc, de 7/1/2020, recebido em 14/1/2020 (peça 114) com a seguinte solicitação (peça 113) .
2. Conforme delegação de competência conferida pelo Relator para realização de diligência, e com vistas ao saneamento do processo de Relatório de Auditoria, TC Processo 014.470/2016-0, solicito a Vossa Senhoria que, no prazo de 15 (quinze) dias, a contar do recebimento da presente comunicação, com fundamento art. 157 do Regimento Interno do TCU, encaminhe informações/documentos mencionados no parágrafo 13 do Pronunciamento da Unidade Técnica anexo (peça 112 do TC Processo 014.470/2016-0) .
20.1.	Apenas para visualização se reproduz o item 13 do Pronunciamento à peça 112:
13. Do exposto, com fulcro no art. 1º, inciso I, da Portaria MIN-AC Nº 1, encaminham-se os autos para expedição de comunicação no sentido de diligenciar o DNIT para que apresente, em quinze dias, informações e documentos que comprovem as providências adotadas no sentido de dar cumprimento ao Acórdão 2859/2013-TCU-Plenário, no que tange aos contratos TT-493/2013-0 e TT494/2013-00, tendo em vista a confirmação dos seus termos, por meio do Acórdão 671/2018-TCU-Plenário, que julgou o pedido de reexame contra ele interposto.
20.2.	Instado a se manifestar, o DNIT respondeu à diligência por meio do Ofício n° 10704/2020/ACE - DG/DG/DNIT SEDE, de 31/1/2020, recebido no TCU em 3/2/2020 (peça 115) que se cuida de analisar.
20.3.	O ofício disponibilizado pelo DNIT, em que pese o conteúdo das suas 12 páginas nas quais constam diversos expedientes internos do Órgão, não demonstra, no entender da Instrução, o atendimento ao item 9.8 do decisum, mas tão somente informa os encaminhamentos iniciais no âmbito da Sede da Unidade Jurisdicionada e da Superintendência Regional no Estado do Rio Grande do Sul para o saneamento da questão.
20.4.	Da leitura do Despacho / SRE - RS/COENGE - CAF - RS, assinado pela Coordenação de Engenharia da Superintendência do DNIT no Rio Grande do Sul em 23/1/2020, se reproduz o excerto abaixo, a evidenciar o desconhecimento, pela Regional, do Acórdão 2572/2018-TCU-Plenário que negou provimento aos embargos de declaração contra o Acórdão 2.859/2013-TCU, também do Plenário da Corte de Contas, até aquela data (peça 115, p. 6, grifos nossos) :
4. Informamos que esta Superintendência Regional recebeu o Memorando-Circular n° 34/DIREX/DNIT, de 24 de setembro de 2015, sobre o efeito suspensivo dos itens 9.2 e 9.3 do Acórdão 2859/2013-TCU-Plenário e, assim, não foi dado prosseguimento aos tramites para revisão, com vistas à desoneração da contribuição social.
5. Até a presente data não foi recebida, s.m.j., nesta Regional, nenhuma orientação para prosseguimento dos trâmites para revisão, com vistas à desoneração da contribuição social.
20.5.	O mesmo desconhecimento do Acórdão 2572/2018-TCU-Plenário resta evidenciado da leitura do Despacho / DNIT SEDE/D1RJCGCONT, firmado pelo Coordenador-Geral de Construção Rodoviária em 27/1/2020, conforme excerto a seguir (peça 115, p. 9) :
2. Diante disso, conforme relatado pela Superintendência Regional do DNIT no Estado do Rio Grande do Sul, a suspensão dos itens 9.2 e 9.3 do Acórdão 2859/2013-TCU-Plenário foram comunicadas por meio do Memorando-Circular n° 34/DIREX/DNIT, de 24 de setembro de 2015, não sobrevindo comunicação referente ao cancelamento/suspensão de tal efeito.
3. Desse modo, em que pese à decisão que retomou os efeitos dos itens 9.2 e 9.3 do Acórdão 2859/2013-TCU-Plenário ter ocorrido em 28/03/2018, por meio do acórdão 671/2018, esta Coordenação Geral não tem conhecimento de comunicação do mesmo ou de algum outro documento que se refira a retomada dos efeitos da referida decisão.
20.6.	Por meio do Ofício n° 9280/2020/CGCONT/DIR/DNIT SEDE, de 28/1/2020, todavia, o Coordenador-Geral de Construção Rodoviária solicita à Superintendência Regional do DNIT no Estado do Rio Grande do Sul "que adote as providências necessárias ao atendimento do disposto no Acórdão 2859/2013-TCU-Plenário, no tocante aos contratos TT-493/2013 e TT-494/2013, com a urgência que o caso requer".
20.7.	Para a Instrução resta evidente a inobservância pela Unidade Jurisdicionada das providências indicadas pela Corte de Contas no multicitado item 9.8 do Acórdão 2136/2017-TCU-Plenário, a despeito da prolação pelo TCU dos Acórdãos 671/2018 e 2.572/2018, ambos do Plenário, que negaram pedido de reexame e embargos de declaração ao Acórdão 2.859/2013, do mesmo Colegiado. Emergem, no presente caso, com as vênias devidas, indícios de insuficiência de controles dos contratos administrativos.
20.8.	Cumpre lembrar, entretanto, que ainda que não se tenha fixado prazo para a adoção das providências indicadas no citado item 9.8, está claro e expresso que o termo inicial para tais providências seria a data do Acórdão a ser prolatado negando provimento a recurso proposto contra o Acórdão 2859/2013-TCU-Plenário.
20.9.	Nesse sentido, a Instrução, em atenção ao princípio da razoabilidade, considera oportuno propor determinação ao DNIT para que explicite as providências adotadas acerca da presente questão, desta feita enfatizando informação àquela Autarquia sobre os Acórdãos que negaram os recursos e confirmaram o Acórdão originário.
21.	Há que considerar, ainda, que os contratos em comento continuam em execução por força de termos aditivos aos mesmos, a saber: 5º Termo aditivo ao Contrato TT-493/2013-00, que prorrogou a vigência para 7/7/2021 e 6º Termo Aditivo ao Contrato TT-494/2013-00 prorrogando a vigência para 9/3/2021 (peças 117 e 118) .
CONCLUSÃO
22.	Conclui-se, portanto, que sejam acatadas, no mérito, as justificativas apresentadas em resposta às oitivas realizadas para o atendimento dos itens 9.4, 9.5 e 9.6 do Acórdão 2136/2017-TCU-Plenário.
23.	Todavia, propor-se-á determinação ao DNIT para que adote e informe, com relação aos contratos TT-493/2013-0 e TT-494/2013-00, as providências já adotadas com vistas ao cumprimento do item 9.8 do Acórdão 2136/2017-TCU-Plenário, tendo em vista que o Acórdão 2859/2013-TCU-Plenário veio a ser confirmado pelo Acórdão 2.572/2018, do mesmo Colegiado, em sede de embargos de declaração, não providos, e considerando que as medidas requeridas não foram adotadas até o momento, bem como que o DNIT se limitou a informar, tão somente, a solicitação da adoção das ações necessárias à sua Superintendência Regional, sem qualquer encaminhamento efetivo.
24.	Em complemento, registra-se que será proposto o prazo de 60 dias para atendimento da deliberação em tela, de modo a propiciar um tempo razoável para que se informe as medidas efetivamente implementadas. Além disso, deixa-se propor o envio prévio aos gestores, pois trata-se de matéria amplamente tratada nesta Corte de Contas, em que já houve manifestação sobre assunto na etapa de contraditório anterior à prolação dos acórdãos, inclusive com a interposição e análise de recursos.
PROPOSTA DE ENCAMINHAMENTO
25.	Ante o exposto, submetem-se os autos à consideração superior propondo:
19.1.	acatar as justificativas apresentadas em resposta às oitivas realizadas em atendimento aos itens 9.4 e 9.5 do Acórdão 2136/2017-TCU-Plenário;
19.2.	considerar atendida a determinação constante no item 9.6 do mesmo Acórdão; 
19.3.	determinar ao Departamento Nacional de Infraestrutura de Transportes - DNIT, com fundamento no art. 4º, inciso I, da Resolução-TCU 315, de 2020, que no prazo de 60 (sessenta) dias, adote e informe ao TCU, no que tange aos contratos TT-493/2013-0 e TT-494/2013-00, as providências com vistas ao cumprimento das deliberações proferidas no Acórdão 2859/2013-TCU-Plenário, confirmadas pelo Acórdão 2.572/2018, do mesmo Colegiado, nos termos explicitados no item 9.8 do Acórdão 2136/2017-TCU-Plenário.
19.4.	autorizar que a SeinfraRodoviaAviação constitua processo para monitoramento da deliberação constante do item anterior;
19.5.	encaminhar o acórdão que vier a ser proferido, acompanhado do voto e do relatório que o fundamentarem, ao Departamento Nacional de Infraestrutura de Transportes, ao Consórcio Travessia (CNPJ 018.190.651/0001-57) , ao Consórcio Continental-Sogel (CNPJ 20.010.929/0001-09) e ao Sr. Pedro Luzardo Gomes (CPF XXX.223.600-XX) , disponibilizando-lhes cópia da presente instrução;
19.6.	encerrar o presente processo e apensar os autos ao processo de monitoramento a ser autuado, nos termos do art. 169, inciso I do Regimento Interno."
	É o Relatório.

8.1. Paulo Aristóteles Amador de Sousa, representando Departamento Nacional de Infraestrutura de Transportes.  
8.2. Fabrício Frizzo Pagnossin (55044/OAB-RS), representando Consórcio Travessia.

Não atuou.

FISCOBRAS 2016. CONTRATAÇÃO DAS OBRAS DE ADEQUAÇÃO DA TRAVESSIA URBANA EM SANTA MARIA-RS (BR-158/287). RDC. CONTRATAÇÃO INTEGRADA. FALHA NA EXIGÊNCIA DE GARANTIA CONTRATUAL. AUSÊNCIA DA REVISÃO DE CONTRATOS EM VIRTUDE DA DESONERAÇÃO DA CONTRIBUIÇÃO SOCIAL PREVISTA NA LEI 12.546/2011. FALHAS NA ELABORAÇÃO DO ORÇAMENTO REFERENCIAL (BDI, ISS E DATA-BASE). OITIVAS. TAXA DE RISCO NÃO CONSIDERADA À ÉPOCA DA ORÇAMENTAÇÃO. POSSIBILIDADE DE COMPENSAÇÃO DE CUSTOS INCORRIDOS NÃO PREVISTOS. ALTERAÇÃO DAS CONDIÇÕES INICIALMENTE PROPOSTAS. VALOR DO CONTRATO INFERIOR AO ORÇAMENTO REFERENCIAL CORRIGIDO. TAXA DE BDI UTILIZADA PELAS LICITANTES EM CONFORMIDADE COM O EDITAL. PLAUSIBILIDADE DAS JUSTIFICATIVAS. ELISÃO DE POSSÍVEL SOBREPREÇO. DESONERAÇÃO DA CONTRIBUIÇÃO SOCIAL NOS CONTRATOS NÃO DEMONSTRADA. DETERMINAÇÃO. MONITORAMENTO. CIÊNCIA. ARQUIVAMENTO.

RELATÓRIO DE AUDITORIA (RA)

Secretaria de Fiscalização de Infraestrutura Rodoviária e de Aviação Civil (SeinfraRod).

Cuidam os autos de Auditoria de Conformidade realizada no Departamento Nacional de Infraestrutura de Transportes (DNIT) em 2016, com o objetivo de verificar a regularidade da contratação e execução das obras de adequação da travessia urbana em Santa Maria/RS, nas rodovias BR-158 e BR-287.
2.	A fiscalização teve como objeto os Contratos TT-493/2013-0 e TT-494/2013-0, além do Edital de Licitação 799/2012-00, destinado a selecionar a melhor proposta para a contratação de empresas para a elaboração do projeto básico e executivo e execução das obras de duplicação, restauração da pista existente, implantação de ruas laterais e restauração/construção de Obras de Arte Especiais na BR-158 e BR-287, em Santa Maria/RS, divididas em dois lotes.  A licitação se deu pelo Regime Diferenciado de Contratações - RDC, na forma presencial, sob regime de contratação integrada, cujo critério de julgamento era "técnica e preço".
3.	Realizada a fiscalização, ela foi levada a julgamento por esta Corte, que prolatou o Acórdão 2136/2017-TCU-Plenário, de minha relatoria, com o seguinte conteúdo (grifos acrescidos) :
9.1. acolher as razões de justificativa apresentadas por Pedro Luzardo Gomes (CPF 401.223.600-87) , ex-Superintendente Regional do DNIT, em relação ao uso do BDI de 28,32% para orçamentação dos lotes que foram objeto do Edital de Licitação RDC 799/2012-00;
9.2. determinar a instauração de processo apartado de Tomada de Contas Especial, para a quantificação do sobrepreço apurado para o Lote 1 do Edital de Licitação RDC 799/2012-00 e apuração de responsabilidades;
9.3. autorizar a realização das comunicações processuais para atendimento do item 9.2.
9.4. promover oitiva do Consórcio Sultepa/Magna/Etel, para que, no prazo de 15 (quinze) dias, pronuncie-se a respeito dos indícios de sobrepreço apurados para o Lote 2 do Edital de Licitação RDC 799/2012-00, alertando-o quanto à possibilidade de o TCU vir a determinar a retenção de valores no âmbito do contrato TT-494/2013-00 ou a sua repactuação em caso de confirmação do sobrepreço;
9.5. promover oitiva do DNIT, para que, no prazo de 15 (quinze) dias, se manifeste sobre a irregularidade apontada com relação ao Lote 2, apresentando ao TCU o orçamento referencial para o Lote 2 do Edital de Licitação RDC 799/2012-00, considerando um BDI de 26,06% e a data-base de maio/2012 para os preços do Sicro 2;
9.6. determinar ao DNIT que exija dos Consórcios executores dos Contratos 493/2013-00 e 494/2013-00 as coberturas do Seguro de Risco de Engenharia para os respectivos lotes, em conformidade com o que estabelece o Anexo I, item 13.2, do Edital RDC 799/2012-0, informando ao TCU as providências tomadas no prazo de 60 (sessenta) dias;
9.7. dar ciência ao Departamento Nacional de Infraestrutura de Transportes das seguintes impropriedades:
9.7.1. o BDI adotado para a elaboração dos orçamentos base das obras dos Lotes 1 e 2 do Edital de Licitação RDC 799/2012-00, no valor de 28,32%, estava em desacordo com o percentual informado aos licitantes no item 6.9.2. do instrumento convocatório;
9.7.2. o orçamento base do Lote 2 foi elaborado com a utilização dos preços referenciais do Sicro 2 referentes a julho de 2012, em desacordo com a previsão contida no Anexo I do Edital 799/2012-00;
9.7.3. a falta de apresentação, por parte das empresas contratadas, de planilha de serviços, quantidades e preços unitários, mesmo em contratação por preço global, na modalidade de contratação integrada do RDC, contraria o que estabelece a Lei 12.462/2011 e a jurisprudência desta Corte;
9.8. esclarecer ao DNIT que, na eventualidade de virem a ser confirmados, em sede de recurso, os termos do Acórdão 2859/2013-TCU-Plenário, deverá a autarquia, no que tange aos contratos TT-493/2013-0 e TT-494/2013-00, adotar providências com vistas ao cumprimento daquela deliberação, cujas orientações também lhe são dirigidas;
9.9. enviar cópia desta deliberação à Comissão Mista de Planos, Orçamentos Públicos e Fiscalização do Congresso Nacional, ao Departamento Nacional de Infraestrutura de Transportes, ao Consórcio Travessia (CNPJ 018.190.651/0001-57) , na pessoa de seu representante legal, ao Consórcio Continental-Sogel (CNPJ 20.010.929/0001-09) e a Pedro Luzardo Gomes.
4.	Após o exame das respostas às oitivas determinadas pelo supramencionado Acórdão 2136/2017-TCU-Plenário pela Secex-RS, submeti a matéria aos escrutínio da Secretaria de Fiscalização de Infraestrutura Rodoviária e de Aviação Civil (SeinfraRodoviaAviação) , que propõe, ao fim de sua manifestação, sejam acatadas, no mérito, as justificativas apresentadas em resposta às oitivas realizadas para o atendimento dos itens 9.4, 9.5 e 9.6 daquele julgado. Ademais, sugere a proposição de determinação ao DNIT para que adote e informe, com relação aos contratos TT-493/2013-0 e TT-494/2013-00, as providências já adotadas com vistas ao cumprimento do item 9.8 do mesmo acórdão.
5.	Adoto como minhas próprias razões de decidir a manifestação da SeinfraRodoviaAviação à peça 119, sem prejuízo de breves considerações que faço a seguir.
6.	Os achados que embasaram a prolação do Acórdão 2136/2017-TCU-Plenário, foram os seguintes, conforme transcrição do relatório precedente:
"III.1. Ausência de termo aditivo formalizando alterações das condições inicialmente pactuadas - os contratos TT-493/2013-00 e TT-494/2013-00 não foram revistos em decorrência da desoneração da contribuição social prevista na Lei 12.546/2011, nos termos do Memorando-Circular nº 12/2014/DIREX, do Memorando-Circular nº 01/2015/DIREX e do Acórdão 2859/2013-TCU-Plenário;
III.2. Orçamento do edital inadequado - os orçamentos de referência dos contratos foram elaborados com BDI de 28,32%, em desacordo com a Portaria DNIT 545, de 11/6/2012, que estabelecia BDI de 26,7%, bem como utilizou-se para o lote 2 (Contrato TT-494/2013-00) a data-base de julho/2012, quando deveria ter sido utilizado maio/2012, conforme previsão editalícia; e
III.3. Falha na exigência da garantia contratual - as coberturas do seguro de risco de engenharia dos contratos expiravam antes do prazo de três anos após os respectivos términos de vigência contratual, em desacordo com previsão editalícia."
II - Da oitiva do Consórcio Sultepa/Magna/Etel
7.	Os itens 9.2, 9.3, 9.4 e 9.5 do acórdão supra, em especial, tiveram origem no fato de que o ISS de 3,5% incidiu sobre o preço de venda e não sobre a parcela dele que exclui os materiais fornecidos (60%) , conforme o Manual do Novo Sicro, resultando em um valor equivocado de BDI sobre os custos diretos e, portanto, em sobrepreço.
8.	 Não se discute a margem de erro admissível para orçamentos sintéticos, em fase de anteprojeto, sustentada pela defesa do Consórcio, dadas as características sucintas e expeditas de sua elaboração e que, certamente, contém margem de erro intrínseco, de modo que discrepâncias entre o anteprojeto e o projeto final são aceitáveis. Tais diferenças devem ser de conhecimento das empresas de engenharia e consideradas na elaboração das propostas formalizadas por ocasião das licitações baseadas no RDC, no regime de contratação integrada.
9.	Contudo, na linha do que defenderam os eminentes Ministros Ana Arraes (relatora) e Benjamim Zymler no julgamento do Acórdão 2980/2015-TCU-Plenário, sabe-se que no regime de contratação integrada, o contratado, em geral, assume os riscos relacionados a fatos novos, não indicados no edital ou no anteprojeto que fundamentou a concorrência, salvo algumas raras exceções para a celebração de aditivos. Assim, aqueles riscos devem ser precificados, de forma que as propostas dos concorrentes contemplem um adicional que a eles diga respeito.
10.	No caso em questão, constato que os normativos do DNIT determinavam o cálculo do ISSQN sobre todo o preço de venda, razão essa, inclusive, que levou ao acatamento das razões de justificativa de agente do DNIT ouvido em audiência.
11.	De fato, caso a empresa identificasse que o tributo municipal a ser efetivamente pago poderia ser menor, o que se está dela a cobrar, ela certamente contabilizaria em sua proposta um risco que não foi considerado pelo DNIT à época da elaboração do orçamento referencial em nível de anteprojeto. E não o foi por que a metodologia para a consideração de uma taxa de risco ou reserva de contingência nas contratações integradas ainda carecia de amparo normativo quando da realização da Licitação RDC 0799/2012-00, tendo sido posteriormente incluída em outros empreendimentos licitados pelo DNIT, por força da Instrução de Serviço DG n.º 01/2014.
12.	Portanto, ainda que subsistisse algum sobrepreço, em virtude das correções que foram apontadas, assiste razão ao Consórcio de que haveria a necessidade de haver uma compensação à conta de uma taxa de riscos ínsita às contratações integradas, taxa essa que não foi contemplada na contratação em questão.
13.	Ainda que possa carecer de uma avaliação minuciosa, reforça esse entendimento o memorial de cálculo apresentado pelo Consórcio de uma taxa de risco da ordem de 6% (o que representaria um ajuste da orçamentação em seu favor da ordem de R$ 10 milhões) , percentual inferior ao sobrepreço apontado:
"17.23. No presente caso, verifica-se que, tal como exposto na manifestação do Consórcio, a taxa de risco seria da ordem de 6,38%, e teria um acréscimo no valor médio do orçamento de mais de 10 milhões de reais  (ver taxa de risco à peça 98, p. 1) , um percentual significativamente menor do que do que a diferença entre os valores de BDI de 2,26% (BDI de 28,32% orçamento de Referência - BDI de 26,06 com a incidência correta do ISS) , ou ainda do que o percentual de sobrepreço de  2,32% (R$ 3.837.364,70 = R$ 161.262.635,30, referente ao orçamento com os valores deflacionados para maio/2012 e com BDI de 26,06% menos R$ 165.100.000,00, referente ao orçamento da proposta vencedora) identificado no Voto do Ministro Relator à peça 65, p. 6."
14.	O Consórcio reforça o seu argumento ao informar que os custos com a elaboração dos laudos de avaliação individualizados por lotes e do relatório genérico de custos das desapropriações necessárias para a execução do Lote 2 não foram previstos no orçamento de referência do DNIT (peça 95, p.20) , baseando-se no documento produzido pela própria autarquia à peça 89, vez que o orçamento de referência era sigiloso, e juntando edital de pregão promovido pelo DNIT em 2015 (peça 99) , buscando comprovar que os custos previstos no RDC 0799/2012-00, para serviços similares, foram subavaliados.
15.	Ademais, assiste razão à unidade instrutiva quando afirma que, da mesma forma que o cálculo retroativo da taxa de risco sem previsão legal ou no próprio Edital, a elaboração de um novo orçamento referencial pelo DNIT alteraria as condições inicialmente pactuadas, ou seja, a execução contratual se daria em condições diversas daquelas que foram objeto do certame licitatório. Com propriedade o Consórcio afirma que, caso o valor do orçamento referencial fosse menor, ele talvez não tivesse oferecido valor inferior àquele pelo qual o objeto lhe foi adjudicado.  
16.	Feitas essas considerações, a situação fática da não assunção dos riscos ao orçamento à época, permite concluir, dentro de um critério de razoabilidade e coerência, pelo afastamento do sobrepreço identificado.
III - Da oitiva do DNIT
17.	Ao examinar a resposta à oitiva do DNIT, a SeinfraRodoviaAviação afirmou que o valor pelo qual foi firmado o contrato TT494/2013-00 é inferior aos dois orçamentos referenciais recalculados, quando utilizado o BDI de 28,32%.  
18.	Em que pese ter demonstrado que o BDI a ser adotado deveria ter sido de 26,06%, no voto que acompanha o Acórdão 2136/2017-TCU-Plenário, a utilização do BDI de 28,32% para elaboração do orçamento referencial do Edital RDC 0799/2012-00 se justifica em função de estar em conformidade com a Portaria DNIT n.º 545, de 11/6/2012 (peça 104) , então vigente, mediante a substituição da alíquota de ISSQN prevista, de 2,5%, pela alíquota de 3,5% determinada pelo município de execução das obras. Apesar disso, a taxa de BDI de 26,7% foi adotada pelas empresas para elaboração de suas propostas, em consonância com o Edital e com a portaria citada.
19.	Assim, considerando que as justificativas dos gestores do DNIT relativas ao percentual de BDI adotado foram aceitas (item 9.1, do Acórdão 2136/2017-TCU-Plenário) e a elisão do sobrepreço tratada anteriormente, cumpre acatar as justificativas apresentadas em resposta às oitivas realizadas em atendimento aos itens 9.4 e 9.5 do Acórdão 2136/2017-TCU-Plenário.
IV - Outras medidas
20.	No que toca à determinação contida no subitem 9.6, do Acórdão 2136/2017-TCU-Plenário, o DNIT informou que oficiou os Consórcios contratados sobre a necessidade de prorrogação das apólices de Risco de Engenharia e de Responsabilidade Civil Geral, afiançando que as referidas apólices foram devidamente endossadas, de modo a atender o quanto determinado, não se fazendo necessário qualquer outro encaminhamento.
21.	Por fim, quanto ao atendimento do item 9.8 do mesmo acórdão, o exame da resposta do DNIT demonstrou ter aquele órgão executado encaminhamentos iniciais no âmbito da Sede da Unidade Jurisdicionada e da Superintendência Regional no Estado do Rio Grande do Sul para o saneamento da questão.
22.	Apesar do Coordenador-Geral de Construção Rodoviária ter solicitado à Superintendência Regional do DNIT no Estado do Rio Grande do Sul "que adote as providências necessárias ao atendimento do disposto no Acórdão 2859/2013-TCU-Plenário, no tocante aos contratos TT-493/2013 e TT-494/2013, com a urgência que o caso requer", acompanho o entendimento da unidade instrutiva pela inobservância das providências indicadas no item 9.8 do Acórdão 2136/2017-TCU-Plenário, a despeito da prolação, pelo TCU, dos Acórdãos 671/2018 e 2.572/2018, ambos do Plenário, que negaram pedido de reexame e embargos de declaração para reforma do Acórdão 2.859/2013, do mesmo Colegiado.
23.	Logo, é pertinente a proposta de estabelecimento do prazo de sessenta dias proposto pela unidade instrutiva para o atendimento da deliberação em tela, de modo a propiciar um tempo razoável para que se informe as medidas efetivamente implementadas quanto a esse ponto.
Ante o exposto, VOTO para que seja adotada a minuta de acórdão que ora trago ao exame deste Colegiado.
TCU, Sala das Sessões Ministro Luciano Brandão Alves de Souza, em 10 de março de 2021.
AROLDO CEDRAZ 
Relator